---
title: "Resumen Estadístico Descriptivo"
output:
  html_document:
    toc: true
    toc_float:
      collapsed: true
      smooth_scroll: true
    code_download: true
    theme: lumen 
    toc_depth: 3 
    css: styles.css
    pandoc_args: ["--variable=footnotes-title:Bibliografía"]
---
```{r setup, include=FALSE}
library(knitr)
library(readxl)
library(DT)
library(tidyr)
library(kableExtra)
library(dplyr)
library(ggplot2)
knitr::opts_chunk$set(echo = TRUE, warning = FALSE, message = FALSE)
```
```{css,echo=FALSE}
.column {display:flex;}
h1{color:rgb(26, 72, 112)}
h2{color:rgb(26, 72, 112)}
h3{color:rgb(26, 72, 112)}
```

# 1. Base de datos

```{r}
# 1. Cargar datos
library(readxl)
cereal1 <- read_excel("C:/Users/User/Downloads/cereal1.xlsx")
View(cereal1)
# 2. Tabla interactiva de la base de datos original
datatable(cereal1, 
          options = list(
            scrollX = TRUE,  
            pageLength = 10,  
            autoWidth = TRUE
          ), 
          class = "display nowrap")
```

La totalidad de los elementos del dataset que se observan en la tabla conforman la población de estudio. Dado que se cuenta con el total de datos disponibles, cualquier medida que se calcule a partir de ellos—como la media o proporción—corresponde a un parámetro poblacional, ya que describe una característica de toda la población y no de una muestra. Esta base de datos está compuesta por 77 observaciones y 7 variables, que recogen información relacionada con distintos aspectos nutricionales y de clasificación de cereales disponibles en el mercado. De estas variables, 5 son de tipo cuantitativo, ya que representan medidas numéricas como el contenido calórico o el nivel de sodio, mientras que 2 son cualitativas, aludiendo a características categóricas como el nombre del producto o el fabricante.

En el desarrollo del presente estudio se emplearán técnicas de análisis estadístico que incluyen la formulación y contraste de hipótesis estadísticas, con el fin de evaluar afirmaciones sobre las variables en estudio. La estructura del conjunto de datos permite realizar comparaciones entre diferentes productos y fabricantes, así como examinar relaciones entre las características nutricionales que los componen. A continuación, se presentan todas las variables incluidas en la base de datos junto con su respectiva clasificación:

```{r,echo=FALSE}
tabla_variablescereal <- data.frame(
  Variable = c("name", "mfr", "calories", "protein", "sodium", "sugars", "potass"),
  
  Clasificación = c("Cualitativa", "Cualitativa", "Cuantitativa", 
                    "Cuantitativa", "Cuantitativa", "Cuantitativa", "Cuantitativa"),
  
  Escala_de_Medición = c("Nominal", "Nominal", "Razón", 
                         "Razón", "Razón", "Razón", "Razón")
)

datatable(tabla_variablescereal, 
          colnames = c("Variable", "Clasificación", "Escala de Medición"),  
          options = list(
            pageLength = 5,  
            lengthMenu = c(5, 10, 15),  
            autoWidth = TRUE,  
            dom = 'tp',  
            class = "cell-border stripe hover",  
            columnDefs = list(
              list(className = 'dt-center', targets = "_all")  
            )
          ), 
          rownames = FALSE) %>%  
  formatStyle(
    columns = names(tabla_variablescereal),  
    backgroundColor = "white",  
    color = "black",  
    fontWeight = "normal",  
    border = "1px solid #A6A6A6",  
    textAlign = "center"
  ) %>%
  htmlwidgets::onRender("
    function(el, x) {
      $(el).find('thead').css({
        'background-color': '#D9D9D9',  
        'color': 'black',  
        'font-weight': 'bold',  
        'border': '1px solid #A6A6A6'  
      });
      $(el).find('th').css({
        'border': '1px solid #A6A6A6'  
      });
      $(el).find('tbody tr td').css({
        'font-weight': 'normal'  
      });
      $(el).find('tbody tr td:first-child').css({
        'background-color': 'white',  
        'color': 'black',  
        'font-weight': 'normal'  
      });
    }
  ")
```

De manera descriptiva y como se mencionó previamente, se identifican 2 variables cualitativas, correspondientes a características categóricas como el nombre del cereal **(name)** y el fabricante **(mfr)**. Ambas variables siguen una escala de medición nominal, ya que no existe un orden jerárquico entre sus categorías y su función principal es identificar o clasificar los productos.

Por otro lado, se identifican 5 variables cuantitativas, que incluyen aspectos nutricionales relevantes como el contenido calórico **(calories)**, la cantidad de proteína **(protein)**, el nivel de sodio **(sodium)**, el contenido de azúcar **(sugars)** y la cantidad de potasio **(potass)**. Todas estas variables se miden en escala de razón, ya que poseen un punto cero absoluto y permiten realizar comparaciones proporcionales entre diferentes cereales. Estas mediciones son fundamentales para analizar el perfil nutricional de cada producto y establecer relaciones cuantificables entre sus componentes.

# 2. Promedio de las variables cuantitativas 

Antes de calcular los promedios, es importante destacar que este análisis se enfocará en las variables cuantitativas del conjunto de datos, específicamente: calorías (calories), proteína (protein), sodio (sodium), azúcar (sugars) y potasio (potass). Estas variables permiten realizar operaciones aritméticas, como el cálculo de promedios, debido a su naturaleza cuantificable, a diferencia de las variables cualitativas, que no son susceptibles a tales cálculos.

```{r, message=FALSE, warning=FALSE}
# 1. Selección de variables cuantitativas y cálculo de promedios
tabla_promedios <- cereal1 %>%
  summarise(
    `Calorías (calories)` = mean(calories, na.rm = TRUE),
    `Proteína (protein)` = mean(protein, na.rm = TRUE),
    `Sodio (sodium)` = mean(sodium, na.rm = TRUE),
    `Azúcar (sugars)` = mean(sugars, na.rm = TRUE),
    `Potasio (potass)` = mean(potass, na.rm = TRUE)
  ) %>%
  pivot_longer(cols = everything(),
               names_to = "Variable",
               values_to = "Promedio") %>%
  mutate(Promedio = round(Promedio, 2))

# 2. Estilo y visualización de la tabla
tabla_promedios %>%
  kable(caption = "Promedios de las Variables Cuantitativas de Cereales", align = "cc") %>%
  kable_styling(full_width = FALSE, bootstrap_options = c("striped", "hover", "condensed")) %>%
  row_spec(0, background = "#D9D9D9", bold = TRUE, extra_css = "border: 1px solid black !important;") %>%
  column_spec(1:2, border_left = TRUE, border_right = TRUE) %>%
  kable_classic(full_width = FALSE, html_font = "Cambria")
```

Dado que el análisis se realiza sobre la totalidad de los datos disponibles en el conjunto de estudio, los valores obtenidos **corresponden a parámetros poblacionales y no a estadísticos muestrales**. Estos parámetros permiten caracterizar el comportamiento general de las variables cuantitativas presentes en la base de datos de cereales. En términos generales, el promedio de calorías por producto es de 106.88, lo que sugiere una densidad energética moderada en la mayoría de los cereales incluidos. En cuanto al contenido de proteína, el promedio es de 2.55, lo cual indica un aporte relativamente bajo de este macronutriente en comparación con otros alimentos.**Además, el promedio de sodio es de 159.68, lo que puede ser relevante al analizar el contenido de sal en estos productos**. Por otro lado, con lo que respecta al azúcar, se registra un promedio de 6.92, lo cual refleja un valor relativamente pequeño en los cereales contenidos en el dataset. En cuanto al potasio, el promedio es de 96.08, lo que indica un valor moderado de este componente. 

# 3. Proporción de cereales fabricados por fabricante 

Aunque el fabricante es una variable cualitativa, es posible calcular proporciones basadas en sus frecuencias absolutas. Estas proporciones indican la contribución de cada fabricante al total de cereales analizados, proporcionando una visión clara de la distribución de productos por empresa en el conjunto de datos.

```{r, message=FALSE, warning=FALSE}
# 1. Vector para cambiar las abreviaturas de los fabricantes por los nombres originales 
fabricantes <- c("A" = "American Home Food Products",
                 "G" = "General Mills",
                 "K" = "Kellogg's",
                 "N" = "Nabisco",
                 "P" = "Post",
                 "Q" = "Quaker Oats",
                 "R" = "Ralston Purina")

# 2. Cálculos para la creación de la tabla de frecuencias y proporciones
tabla_fabricantes <- cereal1 %>%
  count(mfr) %>%
  mutate(
    Fabricante = fabricantes[mfr],  # Reemplazar abreviaturas por nombres completos
    `Frecuencia Absoluta` = n,
    `Proporción` = round(n / sum(n), 4)
  ) %>%
  select(Fabricante, `Frecuencia Absoluta`, `Proporción`) %>%
  arrange(desc(`Frecuencia Absoluta`))

# 3. Configuración de estilo y estética de la salida
tabla_fabricantes %>%
  kable(caption = "Proporción de Cereales por Fabricante", align = "ccr") %>%
  kable_styling(full_width = FALSE, bootstrap_options = c("striped", "hover", "condensed")) %>%
  row_spec(0, background = "#D9D9D9", bold = TRUE, extra_css = "border: 1px solid black !important;") %>%
  column_spec(1:3, border_left = TRUE, border_right = TRUE) %>%
  kable_classic(full_width = FALSE, html_font = "Cambria")
```

Al igual que los promedios analizados previamente, estas proporciones corresponden a parámetros poblacionales, ya que se calculan a partir de la totalidad de los datos disponibles en el estudio, y no de una muestra. Como se observa, **Kellogg’s representa el mayor número de cereales en el conjunto, con una frecuencia de 23 productos, lo que equivale a una proporción de 0.2987** y le sigue General Mills con 22 productos (0.2857). Otros fabricantes como Post, Quaker Oats, Ralston Purina, Nabisco y American Home Food Products tienen una menor representación, con proporciones que van desde 0.1169 hasta 0.0130. Esta distribución muestra una concentración significativa de productos en manos de dos grandes empresas (Kellogg’s y General Mills), mientras que los demás fabricantes tienen una participación más reducida dentro del conjunto analizado.